【裁判字號】    97,毒抗,252
【裁判日期】    970724
【裁判案由】    戒治
【裁判全文】
臺灣高等法院臺南分院刑事裁定         97年度毒抗字第252號
抗  告  人  甲○○
上列抗告人因戒治案件，不服臺灣嘉義地方法院中華民國97年6
月23日裁定（97年度毒聲更(一)字第1號），提起抗告，本院裁定
如下：
    主  文
抗告駁回。
    理  由
一、本件抗告意旨略以：
  (一)按吸毒品成癮者，具「病患性犯人」之特質，此有行政院函
    立法院審議肅清煙毒條例修正草案說明可稽，亦即我國將吸
    毒成癮者視為病人，是強制勒戒乃協助其戒毒；又因為強制
    勒戒實質上限制受勒戒人之自由，故受強制戒治宣告者亦為
    犯人。從而依毒品危害防制條例第二十條第二項後段規定，
    以受觀察、勒戒人有繼續施用毒品傾向者，為強制戒治之要
    件，如無繼續施用毒品傾向者，依法即不得令之強制戒治。
    且依上開法規所示，勒戒處所就受勒戒人有無繼續施用毒品
    傾向之陳報，為法院判斷參考之依據，亦即受勒戒人是否有
    繼續施用毒品傾向，仍應由法院實質審認之。
  (二)況「有無繼續施用毒品傾向」之評估標準既係首創，顯見該
    評估標準之制訂係法務部為免外界爭議所得之結論，從而該
    評估標準是否足以確實反應受勒戒人「有無繼續施用毒品傾
    向」已然存疑，如若該標準不能百分之百的反應受勒戒人「
    有無繼續施用毒品傾向」，則該評估標準應僅作為法院參考
    之依據。
  (三)以本件「有無戒斷症狀」為例，抗告人二十四歲，身材壯碩
    、從事修車工作，體質容易流汗，而製作該紀錄之人要求抗
    告人兩手水平伸直時，抗告人因緊張而手抖，諸如此種原因
    ，製作該紀錄之人是否予以敘明，而供鈞院參酌，亦即受測
    者當時的環境、氣溫如何？施測者是否有告知受測者放鬆心
    情等？皆未於該紀錄表中顯見。若相關配套措施未能達一定
    水準，則原裁定將受勒戒人「有無繼續施用毒品傾向」之事
    實調查，以所謂之「專業審查」應予專重，非有相同專業之
    相反意見，不得做相反之認定，實已輕忽人民憲法上保障之
    人身自由權，況原裁定又未指出何一單位係相同專業之人，
    足供抗告人再行申請施測。
  (四)抗告人安非他命尿液篩檢反應係屬陰性，而抗告人已一再陳
    明第一次警詢之供述係屬錯誤，而該評估紀錄表就是否施用
    安非他命之依據，施測者乃以抗告人前開錯誤之警詢陳述為
    依據，則其專業性已然存疑？況施用藥物除於尿液中得以檢
    測外，諸如毛髮等亦足驗出該毒品反應，惟該施測者並無另
    行探求可靠依據，率以該筆錄作為抗告人不利之認定，且亦
    因此施測者再以之認定抗告人說謊，態度不佳，而遭扣分，
    從而原裁定不應僅以安非他命尿液篩檢最大時限為一至五天
    ，反向推論抗告人於該篩檢之五天前曾施用安非他命，是原
    裁定未以他法另行篩檢抗告人是否施用安非他命，實已違反
    刑事訴訟法第一百六十三條第二項但書之規定。
  (五)又抗告人於九十七年四月十六日，經臺灣嘉義看守所附設勒
    戒處所認定無繼續施用傾向，且抗告人出所後迄今確無再施
    用毒品，亦為抗告人無繼續施用傾向之明証。
二、原裁定略以：
  (一)揆諸觀察、勒戒與強制戒治等處遇因應施用毒品有癮者之目
    的與作用，吸毒成癮者，具「病患性犯人」之特質，欲求其
    斷除、戒絕毒癮，非勒戒所能達成，除需在「勒戒處所」治
    療其生理「身癮」發作時之戒斷症狀外，尚需在解除其身癮
    後，透過心理治療戒除其對於毒品之「心癮」，即須在原有
    監所措施外，另設治療、復健、宗教、心理諮詢、勞作等設
    施相輔相成，始能克竟全功（行政院函立法院審議肅清煙毒
    條例修正草案說明、最高法院96年度臺非字第119號判決意
    旨參照）。是以，毒品危害防制條例第20條第2項後段乃明
    定「觀察、勒戒後，檢察官依據勒戒處所之陳報，認受觀察
    、勒戒人有繼續施用毒品傾向者，應聲請法院裁定令入戒治
    處所強制戒治，其期間為6個月以上，至無繼續強制戒治之
    必要為止，但最長不得逾1年」；觀察勒戒處分執行條例第8
    條第1項關於勒戒處所之權責則規定：「勒戒處所應注意觀
    察受觀察、勒戒人在所情形，經醫師研判其有或無繼續施用
    毒品傾向後，至遲應於觀察、勒戒期滿7日前，陳報該管檢
    察官」。
  (二)前緣監察院88年度第211號「毒品危害防制條例施行以來，
    法務部對該法制定後無法落實執行，績效不彰，毒犯戒治期
    程界定失當，缺乏配套措施等不當」糾正案糾正行政院、法
    務部，其中針對「有無繼續施用毒品傾向」評估標準之執行
    ，判定不一，有失公允之指摘，經行政院轉據法務部會商衛
    生署等函覆改善情形略以：為使「有無繼續施用毒品傾向」
    評估標準更具公信力，本院衛生署委託中華民國精神醫學會
    完成「有無繼續施用毒品傾向判定之共信度研究」，並邀集
    司法及醫療等界召開「有無繼續施用毒品傾向評估標準」修
    訂研商會議，獲致具體修正意見及方向，該署將繼續辦理該
    評估標準修訂事宜，並持續委託中華民國精神醫學會辦理該
    評估標準之深入研究計劃（監察院公報第2538期參閱）。就
    該「有無繼續施用毒品傾向」之判定標準，經衛生署邀集相
    關機關及專家學者研商，確立評估項目、具體內容及使用說
    明手冊後完成制訂，並由法務部發布「有無繼續施用毒品傾
    向評估標準評分說明手冊」實施。實務運作現況，乃由衛生
    署指定醫院指派精神科醫師、臨床心理師等醫療人員入所依
    「有無繼續施用毒品傾向評估標準」個別評定之。而該「有
    無繼續施用毒品傾向」之評估標準係屬首創，國外亦無類此
    前例可供參考，實施之後，各界反應不一，前經衛生署委託
    臺灣精神醫學會研究，並邀集相關機關及專家學者研商後，
    因應毒品危害防制條例之修正，法務部亦於95年12月1日行
    文衛生署，建請該署通盤檢討有無繼續施用毒品傾向評估標
    準評分項目之適用性，以力求公正客觀，衛生署亦於96年10
    月31日召開「有無繼續施用毒品傾向評估標準研修討論會」
    ，會中決議由衛生署邀集醫療機構、專家學者及法務部召開
    會議並研擬修正，除修正相關指標外，亦調整不同指標之加
    權分數，如將前科紀錄、犯罪內容、戒斷症狀、是否採注射
    使用等客觀項目加重記分比重，而減少如家庭支持度、社會
    功能等無法客觀量度，僅依主觀評定之項目比重（法務部部
    長列席立法院第7屆第1會期司法及法制委員會第9次全體委
    員會議報告「觀察、勒戒及強制戒治之成效報告」紀錄參照
    ）。
  (三)據上可知，施用毒品者經觀察、勒戒後，是否有繼續施用毒
    品傾向，乃綜合受觀察、勒戒人生理與精神等表現而為之醫
    學專業屬性之評估。無論從裁量之理論或不確定法律概念之
    見解，除非有其他同樣專業而相左之具體理由，足動搖原專
    業審查之可信度與正確性，否則即應尊重其所為之評估暨判
    斷，檢察機關或法院均不得以其自己之判斷，代替專業醫療
    人員之評估。惟施用毒品者受觀察、勒戒後評估為有繼續施
    用毒品傾向，經檢察官聲請法院裁定是否需接受強制戒治處
    遇，就勒戒處所檢送由專業醫療人員就個案所為「有無繼續
    施用毒品傾向」之評估，關於其是否有違法或顯然不當等情
    事之範疇，諸如：評估人員是否具專業醫療人員資格；評估
    程序是否依照法務部發布之「有無繼續施用毒品傾向評估標
    準評分說明手冊」實施；評估事項之事實認定有無疏漏或計
    分錯誤；有無逾越給分權限；將與評估要旨無關之因素考慮
    在內等專斷或濫用權力……等等違背應遵守之相關法令、程
    序或事物本質等情事，仍不排除應接受司法之審查。
  (四)關於有無繼續施用毒品傾向之評估標準，並非完全以受勒戒
    人勒戒後之結果為準，勒戒前之各種情況，仍應作為評估之
    依據，此觀現行「有無繼續施用毒品傾向評估標準評分說明
    手冊」就應行評估之項目，列明包括受觀察、勒戒人之毒品
    或其他犯罪相關紀錄即明。而依上開現行「有無繼續施用毒
    品傾向評估標準評分說明手冊」規定，評估有無繼續施用毒
    品傾向，係以(1)【人格特質】（判斷分數依據包括毒品犯
    罪相關司法紀錄、其他犯罪相關紀錄、短期內再犯加重
    計分、行為觀察等要項）；(2)【臨床徵候】（判斷分數依
    據包括有無戒斷症狀、有無多種藥物使用、有無注射
    使用、使用期間、情緒及態度等要項）；(3)【環境相關
    因素】（判斷分數依據包括社會功能是否良好、支持系
    統等要項）三項合併計算其分數。分數60分以上，判定為有
    繼續施用毒品傾向；50分以下判定為無繼續施用毒品傾向；
    51至59分則由判定者再做整體評估後決定，若判定為有繼續
    施用毒品傾向需加註理由；若情形特殊之個案，在認為依上
    述分數判定原則不合適時，可依據實際之狀況詳實註明判定
    之理由。前揭諸項，合先敘明。
  (五)經查，本件被告確因施用第一級毒品案件，經本院以97年度
    毒聲字第36號裁定送觀察、勒戒，有該裁定書1份在卷可稽
    。又被告經送觀察勒戒後，認有繼續施用毒品傾向，亦有臺
    灣嘉義看守所97年3月31日嘉所衛字第0970001092號函暨所
    附有無繼續施用毒品傾向評估標準紀錄表及『有』繼續施用
    毒品傾向證明書各1份在卷足佐（見毒偵卷第21頁至第22頁
    ）。而被告上開觀察、勒戒結果，析據臺灣嘉義看守所附設
    勒戒處上開所檢具之「有無繼續施用毒品傾向評估標準紀錄
    表」，其評分結果詳為：「(1)【人格特質0分】評估項目─
    ─毒品犯罪相關司法紀錄：0筆〈0分〉、其他犯罪相關
    紀錄：0筆〈0分〉、短期內再犯加重計分：〔初﹙犯﹚〕
    〈0分〉、行為觀察：〈0分〉；(2)【臨床徵候55分】評估
    項目──有無戒斷症狀：有〔會手抖、流汗，否認有戒斷
    ﹙症狀﹚〕〈20分〉；有無多種藥物使用：有〔安﹙非他
    命﹚＋海﹙洛因﹚〕〈10分〉；有無注射使用：有〈10分
    〉；使用期間：1月至1年〔﹙施﹚用海洛因共3個月，生
    活壓力大，朋友介紹，11月20日被抓，之後沒用迄今〈5分
    〉；情緒及態度：不良〔態度不實，有針孔卻否認打針〕
    〈10分〉；(3)【環境相關因素5分】評估項目──社會功
    能是否良好：不良〔修車→工廠，1個月二萬多〕〈5分〉；
    支持系統〈0分〉」，合計60分，綜合判斷為有繼續施用
    毒品傾向，另在綜合判斷詳細說明欄內依據臨床實務，載明
    ：「病人使用一級毒品，注射使用，有戒斷症狀，態度不實
    （表示沒有注射，卻有針孔），故判定為有繼續施用毒品傾
    向」等語（見毒偵卷第3頁至第5頁）。
  (六)茲產生爭議者，被告前揭評估標準紀錄表【臨床徵候】中「
    多重藥物使用」分項，原係勾選「無」，再經劃去改勾選「
    有」，該分項終經判定為有多重藥物使用，致該分項評估分
    數為10分，該項分數加計其他分項分數總分達60分（應判定
    為有繼續施用毒品傾向），認被告施用不同種類之毒品，除
    為被告所肯認之第一級毒品海洛因外，關於被告尚施用第二
    級毒品安非他命之認定是否有誤？
  (1)被告於96年11月20日為警經其同意所採集之尿液經送驗結果
    呈可待因陽性及嗎啡陽性反應乙節，有詮昕科技股份有限公
    司濫用藥物尿液檢驗報告、代號與真實姓名對照認證單及尿
    液檢驗同意書各1份在卷可佐（見警卷第9頁）。訊據被告於
    本案發回更行裁定審理時經通緝到案，固仍否認其有施用海
    洛因以外之毒品安非他命，然關於被告本案所施用毒品之種
    類，細繹其歷來供述，最初於96年11月20日第1次警詢時供
    稱：「大約在96年10月份有施用安非他命；我是將安非他命
    置於玻璃球管內，從底部加熱使其產生煙霧從中吸食（另就
    其安非他命由來並略稱：係向綽號﹙鬥陣仔〈黃文郁〉﹚購
    買安非他命」等語（見警卷第2頁至第3頁）；嗣於同年12月
    13日第2次警詢時，經警提示上開檢驗報告內容顯示尿液呈
    海洛因水解後之嗎啡陽性反應，就質以為何前稱係施用安非
    他命之詢問，供稱「因為我忘記我是於96年11月17日20時施
    用毒品海洛因，所以沒有說清楚」等語（見警卷第7頁）；
    再於97年2月14日於本院就觀察、勒戒裁定審理訊問時肯認
    施用海洛因，除陳稱施用方式係將海洛因摻入香煙點燃吸食
    外，並就其警詢之供述補充「第一次我有說錯，我誤以為是
    安非他命，所以我說我施用安非他命，所以第二次我說是施
    用海洛因才是正確的（另稱其向黃文郁所購之毒品係海洛因
    ）」等語（見本院97年度毒聲字第36號卷第8頁至第10頁）
    ，同日本院裁定被告應令入勒戒處所觀察、勒戒，檢察官隨
    即於當日指揮解送執行，乃被告於入勒戒處所調查其毒品使
    用史時，就勒戒處所受觀察、勒戒人基本資料表上毒品使用
    史關於1- 2目前主要濫用的物質、2-1曾經濫用的物質及3-2
    初次使用物質等項目，均勾選安非他命及其使用方式為加熱
    後吸發揮性氣體，有該基本資料表1份可稽（見毒偵卷第27
    頁）。尤有甚者，被告於案外人黃文郁涉嫌販賣毒品另案中
    ，初亦於96年11月20日檢察官訊問時，經以證人身分具結證
    述向黃文郁購買安非他命，此與該案被告黃文郁就與本件被
    告間所交易之毒品種類，亦自白供係安非他命無誤（見更審
    卷第30頁至第33頁及第39頁至第45頁筆錄影本），兩相吻合
    ，對照被告前揭迭次自主坦認曾施用安非他命等情節，其現
    為自相矛盾之推卸飾詞，要難採信。
  (2)被告前於96年11月20日所排放之尿液，關於安非他命類之檢
    驗固呈陰性反應，惟毒品施用後，於尿液中可檢出之最大時
    限，與施用劑量、施用頻率、施用方式、施用者飲水量之多
    寡、個人體質、代謝情況、檢體收受時間及所用檢測方法之
    靈敏度等因素有關，因個案而異，依文獻記載，施用（甲基
    ）安非他命後，一般於尿液中可檢出之最大時限約為1至5天
    等情，此經行政院衛生署管制藥品管理局93年9月6日管檢字
    第0930008342號、92年3月10日管檢字第0920001495號等函
    說明綦詳（行政院衛生署管制藥品管理局編印《濫用藥物檢
    驗相關解釋彙編》參照）。是被告上開尿液檢驗結果之呈陰
    性反應，勾稽被告前揭迭次坦承購入安非他命施用之可信自
    白，依經驗及論理法則，僅足證明被告於臨床檢驗最大時限
    內並未施用安非他命，尚不足為其否認前此曾施用安非他命
    之佐證。
  (七)綜據前揭事證，被告經送觀察、勒戒，由勒戒處所與專業醫
    療等人員依法務部發布之「法務部所屬看守所、少年觀護所
    附設勒戒處所觀察勒戒四十日作業流程表」、「有無繼續施
    用毒品傾向評估標準評分說明手冊」等規定加以評估，不唯
    關於爭議之【臨床徵候──有無多種藥物使用：有〔安﹙非
    他命﹚＋海﹙洛因﹚〕〈10分〉】部分，包括前述其餘多面
    向角度之各分項評估，核均有據而契合卷證事實，針對關聯
    項目所為之觀察、考覈、判斷暨所評分數、加總等程序正當
    無誤，進而評估認被告有繼續施用毒品傾向，並無違法或顯
    然不當之情形。是本件檢察官聲請為有理由，應予准許。爰
    依毒品危害防制條例第20條第2項後段，裁定被告令入戒治
    處所強制戒治，其期間為陸個月以上，至無繼續強制戒治之
    必要為止，但最長不得逾壹年。
三、本院經核原裁定認事用法並無不當。抗告人雖以上開情詞指
    摘原裁定不當。但查：
  (一)關於受勒戒人是否有繼續施用毒品傾向仍應由法院實質認定
    部分：查原裁定以抗告人經送請觀察、勒戒後，是否有繼續
    施用毒品之傾向，其評估標準係由行政院衛生署委託中華民
    國精神醫學會完成「有無繼續施用毒品傾向判定之共信度研
    究」，並邀集司法及醫療等界召開「有無繼續施用毒品傾向
    評估標準」修訂研商會議，獲致具體修正意見及方向，並持
    續委託中華民國精神醫學會辦理該評估標準之深入研究計劃
    。就該「有無繼續施用毒品傾向」之判定標準，經衛生署邀
    集相關機關及專家學者研商，確立評估項目、具體內容及使
    用說明手冊後完成制訂，並由法務部發布「有無繼續施用毒
    品傾向評估標準評分說明手冊」實施。實務運作現況，係由
    衛生署指定醫院指派精神科醫師、臨床心理師等醫療人員入
    所依「有無繼續施用毒品傾向評估標準」個別評定之。法務
    部亦於95年12月1日行文衛生署，建請該署通盤檢討有無繼
    續施用毒品傾向評估標準評分項目之適用性，以力求公正客
    觀，衛生署亦於96年10月31日召開「有無繼續施用毒品傾向
    評估標準研修討論會」，會中決議由衛生署邀集醫療機構、
    專家學者及法務部召開會議並研擬修正，除修正相關指標外
    ，亦調整不同指標之加權分數，如將前科紀錄、犯罪內容、
    戒斷症狀、是否採注射使用等客觀項目加重記分比重，而減
    少如家庭支持度、社會功能等無法客觀量度，僅依主觀評定
    之項目比重；從而施用毒品者是否有繼續施用毒品傾向，乃
    綜合受觀察、勒戒人生理與精神等表現而為之醫學專業屬性
    之評估，且具有公信力，法院就施用毒品者是否應令入戒治
    處所施以強制戒治，就上開由醫學專業領域人員所為之評估
    ，除有其他具體理由，自應予以專重，尚難得以法院個人之
    判斷予以排除。而此亦不違反法院就施用毒品者究否有「繼
    續施用毒品傾向」之審查權限，抗告人恣意否認上開「有無
    繼續施用毒品傾向」評估之公信力，並以其年齡、身材狀況
    、工作性質、體質等情，質疑上開評估之專業性，自無可採
    。
  (二)再查，原裁定認抗告人有如該「有無繼續施用毒品傾向評估
    標準紀錄表」上所載之「多重藥物使用」之情形，除依據抗
    告人警詢中供認「有施用安非他命」等情，另參酌抗告人為
    警經其同意所採集之尿液經送驗結果呈可待因陽性及嗎啡陽
    性反應，抗告人於第2次警詢時，經警提示該檢驗報告內容
    ，質以為何前稱係施用安非他命之詢問，抗告人則供稱「因
    為我忘記我是於96年11月17日20時施用毒品海洛因，所以沒
    有說清楚」等語；再於97年2月14日原審就觀察、勒戒裁定
    審理訊問時供認施用海洛因，除陳稱施用方式係將海洛因摻
    入香煙點燃吸食外，並就其警詢之供述補充「第一次我有說
    錯，我誤以為是安非他命，所以我說我施用安非他命，所以
    第二次我說是施用海洛因才是正確的（另稱其向黃文郁所購
    之毒品係海洛因）」等語；於同日原審裁定令入勒戒處所觀
    察、勒戒，檢察官隨即於當日指揮解送執行，惟抗告人於入
    勒戒處所調查其毒品使用史時，就勒戒處所受觀察、勒戒人
    基本資料表上毒品使用史關於1-2目前主要濫用的物質、2-1
    曾經濫用的物質及3-2初次使用物質等項目，均勾選安非他
    命及其使用方式為加熱後吸發揮性氣體，有該基本資料表1
    份可稽；另於案外人黃文郁涉嫌販賣毒品另案中，初亦於96
    年11月20日檢察官訊問時，經以證人身分具結證述向黃文郁
    購買安非他命，此與該案被告黃文郁就與抗告人間所交易之
    毒品種類，亦自白供係安非他命等情，兩相吻合，對照抗告
    人上揭迭次供認曾施用安非他命等情節，顯見抗告人確有「
    多重藥物使用」之情事；至於抗告人經警採尿結果，雖無安
    非他命之陽性反應，但稽之抗告人就施用安非他命之時間，
    對照行政院衛生署管制藥品管理局93年9月6日管檢字第0930
    008342號、92年3月10日管檢字第0920001495號等函就一般
    於尿液中可檢出之最大時限約為1至5天之說明，抗告人尿液
    未檢出安非他命陽性反應，尚不足據為抗告人未曾施用安非
    他命之証明，則原裁定就此部分之認定尚無違法或不當之情
    事。且依上開抗告人就有無施用安非他命之供述，益足認抗
    告人於第1次警詢中供稱「施用安非他命」等情，並無錯誤
    之情事，抗告人此部分所辯，亦無足取。
  (三)至於抗告人雖因「無繼續施用傾向」，而經臺灣嘉義看守所
    附設勒戒處所於97年4月16日釋放，有該所出具之出所証明
    書在卷可參。但經本院向該所查詢結果，抗告人係因「抗告
    人抗告，而原執行之觀察、勒戒期間已屆滿」，經該所內部
    決定，以「無繼續施用傾向」原因讓抗告人出所，迨裁定強
    制戒治後，再送戒治等情，又有本院電話查詢紀錄表在卷足
    憑，顯見抗告人於上開時間經該所釋放，並非抗告人確無「
    繼續施用毒品」之傾向；而係因原執行之觀察、勒戒期間已
    屆滿，該所權宜之處分，亦難以此即據為抗告人有利之認定
    。
四、綜上，抗告人經觀察、勒戒後，確有繼續施用毒品之傾向，
    從而原審依此裁定令入戒治處所強制戒治，其期間為陸個月
    以上，至無繼續強制戒治之必要為止，但最長不得逾壹年，
    認事用法並無不當，抗告人猶執前詞，指摘原裁定不當，為
    無理由，應予駁回。
五、據上論結，應依刑事訴訟法第412條，裁定如主文。
中    華    民    國    97    年    7     月    24    日
                  刑事第四庭  審判長法  官  吳志誠
                                    法  官  羅心芳
                                    法  官  陳珍如
以上正本證明與原本無異。
不得再抗告。
                                    書記官  岑  玢
中    華    民    國    97    年    7     月    24    日


司法院資訊處製作；財團法人民間司法改革基金會備份。
